【裁判字號】    91,易,2472
【裁判日期】    920808
【裁判案由】    詐欺
【裁判全文】
臺灣臺中地方法院刑事判決                        九十一年度易字第二四七二號
    公  訴  人  臺灣臺中地方法院檢察署檢察官
    被      告  乙○○
    指定辯護人  本院公設辯護人  丙○○
右列被告因詐欺案件，經檢察官提起公訴（九十一年度偵字第一五四四一號），本院
判決如左：
    主  文
乙○○幫助意圖為自己不法之所有，以詐術使人將本人之物交付，累犯，處有期徒刑
月，如易科罰金，以參佰元折算壹日。
    事  實
一、乙○○前於民國（下同）八十六年間因違反麻醉藥品管理條例案件，經本院判處
    有期徒刑三月確定，甫於八十七年三月十七日執行完畢，猶不知悔改。其可預見
    提供金融機構帳戶之提款卡及密碼交付他人使用，將供非法犯行之用，惟在不違
    背其本意下，竟基於幫助他人從事財產犯罪之不確定故意，於九十一年一月十五
    日後之不詳時地，將其於九十一年一月十五日至臺中市○區○○路三五六號旱溪
    郵局申辦之局號0000000，帳號0000000號之存摺、提款卡及密碼
    ，以不詳代價，交付予不詳姓名之人使用，由不詳姓名之人所組成之詐欺集團基
    於意圖為自己不法所有之犯意聯絡，於九十一年五月下旬間散發上海國際商業銀
    行簡易信用貸款之廣告，而向辦理貸款之人詐騙保證金，適甲○○因急需用錢，
    於九十一年五月二十四日依廣告所載之電話號碼與不詳姓名之承辦人聯絡後，該
    承辦人即告知須先支付手續費等費用，使甲○○陷於錯誤，先後依指示匯入五筆
    款項共計新臺幣（下同）六十七萬八千二百元至多個指定帳戶，其中一筆係於九
    十一年六月三日匯款十二萬五千元至乙○○前揭帳號，上開所匯款項，均遭詐騙
    集團之人提領一空，迨甲○○發覺貸款遲無消息，始知受騙，而報警處理。嗣乙
    ○○於同年八月五日十一時許，至旱溪郵局辦理存摺遺失補發時，因該帳號已被
    列為警示戶凍結，而為警查獲。
二、案經甲○○訴由臺中市警察局第三分局報請臺灣臺中地方法院檢察署檢察官偵查
    起訴。
    理  由
一、訊據被告乙○○矢口否認右揭幫助詐欺犯行，辯稱：郵局存摺、提款卡及密碼遭
    竊，始於同年八月五日至郵局辦理存摺補發；不知提款卡及存摺遭盜用為犯罪工
    具云云。惟查：
（一）被告乙○○上開郵局帳戶遭詐騙集團，以代辦簡易信用貸款，須先支付手續費
      至該帳戶為由，向被害人甲○○詐得其匯入至上開乙○○郵局帳戶之款項十二
      萬五千元等情，業據告訴人甲○○證述在卷，並有臺灣中小企業銀行匯款申請
      書、快速核貸申請書、信用貸款之廣告、信用貸款約定書附卷足稽（偵卷第二
      三至二六頁），其中甲○○於九十一年六月三日匯入乙○○上開郵局帳戶之十
      二萬五千元，於匯入當日，隨即遭人以跨行轉出提款方式提領一空，有該帳戶
      存提詳情表可佐（偵卷第四九頁），足見被告上開帳戶確係供詐騙集團使用，
      該詐騙集團之人應成立詐欺取財犯行甚明。
（二）次查，被告乙○○於九十一年一月十五日以一百元開戶至郵局開設本件帳戶後
      ，迄同年五月十三日止，均未使用；被告先後於同年一月二十八日持身分證至
      郵局辦理存摺密碼變更及申請金融卡，又於同年五月九日，持同年五月七日補
      發之身分證至郵局辦理存摺密碼變更，均未使用該帳戶；而帳戶於同年五月二
      十八日至六月十五日間，累計共約匯入一百七十七萬零八百四十四元之現金後
      ，所有匯入款項，均於當日即遭跨行轉出提款或跨行自提機提款方式提領一空
      後，被告再於九十一年八月五日持九十一年七月二十九日補發之身分證至郵局
      辦理存摺遺失補發、掛失止付及變更印鑑等情，有被告乙○○於九十一年一月
      十五日親自填寫之郵政存簿儲金立帳申請書，於九十一年一月二十八日親書之
      郵政金融卡申請書、儲戶申請變更帳戶事項申請書（申請存摺密碼變更），於
      九十一年五月九日親書之儲戶申請變更帳戶事項申請書（申請存摺密碼變更）
      ，於九十一年八月五日親書之郵政存簿儲金申請變更帳戶事項申請書（申請印
      鑑遺失變更）、郵局儲金簿掛失止付申請書及各該次辦理時所持之身分證影本
      在卷足憑（偵卷第五三至五六頁），被告既於九十一年一月開戶後，於同年五
      月十三日均未使用，竟於其未使用之情況下，先後於同年一月二十八日、五月
      九日，除申請辦理提款卡，並二次辦理存摺密碼變更，而未辦理存摺、提款卡
      遺失補發，顯見於同年五月九日之前，其所有之存摺、提款卡並未遺失，又其
      於同年八月五日辦理存摺遺失補發及掛失止付，並未同時補辦提款卡掛失止付
      ，顯見其當時主觀認知提款卡並未遺失，被告之提款卡既未於同年八月五日之
      前，因失竊而遭盜用，是其上開帳戶之提款卡顯由被告交由不詳姓名之人所使
      用，亦可認定。被告先辯稱：我約在九十一年六月十二日在臺中市○○路○段
      ，我租賃的房間發現我的郵局提款卡及存摺失竊，因身分證不久前遺失，想等
      身分證申請好再補辦云云，後辯稱：係九十一年五月十六日發現存摺不見，隔
      天就因吸毒送觀察勒戒云云，復辯稱：九十一年七月十五日發現存摺、提款卡
      遺失云云，又辯稱：係七月去開戶，開戶當天下午在計程車上面遺失云云，再
      辯稱：是九十一年六月份在文心路的廟睡三天，醒來時，郵局的存摺、身分證
      就不見了云云，其就遺失之時地，屢次所述均不相同，顯係卸責之詞，均非可
      採。
（三）再按刑法上之故意，分為直接故意（確定故意）與間接故意（不確定故意），
      「行為人對於構成犯罪之事實，明知並有意使其發生者」為直接故意。「行為
      人對於構成犯罪之事實，預見其發生而其發生並不違背其本意者」為間接故意
      ；而間接故意與有認識的過失之區別，在於二者對構成犯罪之事實雖均預見其
      能發生，但前者對其發生並不違背其本意，後者則確信其不發生。且幫助犯之
      成立，以行為人主觀上認識被幫助者正欲從事犯罪或係正在從事犯罪，且該犯
      罪有既遂之可能，而其行為足以幫助他人實現構成要件者，即具有幫助故意，
      並不以行為人確知被幫助者係犯何罪名為必要。至於行為人在正犯實施犯罪前
      為幫助行為者，則構成事前幫助犯。茲查：
    １衡諸常情，今日一般人至金融機關如銀行、郵局等開設帳戶使用，係極為方便
      容易且迅速之事，苟有使用金融存款帳戶之正當用途，自以使用其本人或可信
      賴之親友申請之帳戶，最為便利安全，始可避免帳戶名義人反悔或心存歹念，
      利用通知掛失止付及換摺之方式，將帳戶內之款項領走一空，使用帳戶人反將
      蒙受損失，故苟非具意圖以他人帳戶從事不法用途，並藉以逃避查緝，隱匿帳
      戶內資金之實際取得人之身分，自無使用非本人或可信賴親友帳戶之必要；被
      告以不詳代價提供帳戶予他人使用時，係年二十四歲之成年人，對此自難諉為
      不知，衡之常情，被告係成年且智力正常之人，當已可預見使用上開帳戶之人
      ，係將帳戶供取得不法犯罪所得之用。
    ２近來竊車恐嚇取財及利用「刮刮樂」等名義詐欺取財之犯罪類型層出不窮，該
      等犯罪，多數均係利用他人帳戶作為恐嚇取財或詐欺所得財物之出入帳戶，並
      經媒體廣為披載，被告縱使並不確知所提供之帳戶，係遭他人用以對被害人甲
      ○○詐欺取財，亦無法確知取得帳戶之人係以何種方法於何時地為詐欺取財之
      具體內容，惟對於其所提供之上揭帳戶，將遭人作為詐欺取財犯行所得財物匯
      入及提領之工具使用，應有概括之認識，且可預見其發生，竟仍同意提供帳戶
      供他人使用，顯對帳戶供他人取得不法犯罪所得之用，亦不違背其本意，且其
      無確信帳戶不至遭利用為犯罪之用，仍將帳戶提供予他人，足認被告具幫助犯
      罪之不確定故意。
（四）末查，被告並無心神喪失或精神耗弱之情形，被告前曾於賢德醫院就診，經本
      院函詢賢德醫院有關被告有無心神喪失或精神耗弱之情形，亦據賢德醫院函覆
      ：「被告於九十一年六月十四日至十八日至賢德醫院住院治療，其就診病情係
      因精神狀態混亂，四處遊蕩，有暴力攻擊家人及路人之行為而入院，經過兩天
      休息精神狀況即可恢復，並無明顯幻聽及妄想，出院當天乃不假自行逃走離院
      ，綜合五天的觀察，被告並無心神喪失，亦無精神耗弱之情形」等語，有賢德
      醫院九十二年三月七日九十二賢字第二十號函文可佐；而被告於九十二年間開
      庭訊問時表現出胡言亂語及問東答西之情形，例如九十二年二月二十六日本院
      訊問，法官問：「何時存摺遺失？」被告答：「九十一年七月十五日，不要找
      別人來，我家開銀行，全部都是我家的。」，經本院將被告送中山醫學大學附
      設復健醫院，就其精神狀況進行鑑定結果，該醫院認「被告自國中肄業後一直
      未工作，曾使用安非他命數年，且長期酗酒及服用安眠藥，酒後常出現脾氣暴
      躁及衝動控制不佳之行為。過去雖曾到精神科門診就醫及住院，但未能持續接
      受治療，過去就診紀錄亦無重大精神疾病如精神分裂症之病史。評估其精神狀
      態在精神科的診斷為『多重藥物濫用』、『疑反社會人格傾向』及『邊緣智商
      』，研判個案認知功能在九十二年二月至四月期間並未達到『精神耗弱』或『
      心神喪失』程度」等語，有中山醫學大學附設復健醫院九十二年六月二十七日
      台復醫九一川柳字第九一三五二號函附之精神鑑定報告書在卷可佐，再參以上
      開精神鑑定報告書亦載明，被告在心理衡鑑方面，其「並無明顯精神症狀，對
      評估與測驗之配合度低，故測驗結果可靠性低，說話內容可靠性偏低，防衛性
      重」等語，足見被告於訊問時表現出胡言亂語及問東答西之精神狀況，顯有刻
      意偽裝之情形。綜上所陳，被告本件行為時及開庭時，均無心神喪失或精神耗
      弱，亦堪認定，併此敘明。
    綜上所述，被告提供存摺、提款卡之行為，均非詐欺取財之構成要件行為，應僅
    成立幫助行為亦明。事證明確，被告右揭犯行堪予認定。
二、查被告乙○○僅參與提供金融機關帳戶予他人供詐欺取財使用，並無證據證明其
    有參與詐欺取財之行為，或有與本件詐欺取財之詐騙集團之人，有詐欺之犯意聯
    絡，是被告基於幫助之意思，參與詐欺取財構成要件以外之行為，為幫助犯。核
    被告所為，均係犯刑法第三十條第一項、第三百三十九條第一項之幫助詐欺取財
    罪。又被告幫助詐騙集團之人犯上開詐欺罪，為從犯，依刑法第三十條第二項之
    規定，減輕其刑。再被告前於八十六年間因違反麻醉藥品管理條例案件，經本院
    判處有期徒刑三月確定，甫於八十七年三月十七日執行完畢，有臺灣臺中地方法
    院檢察署刑案資料查註紀錄表在卷可佐，其於五年以內再犯本件有期徒刑以上之
    罪，為累犯，應依刑法第四十七條規定加重其刑。被告同時具有加重減輕事由，
    依法先加後減。爰審酌被告之素行，其提供郵局帳戶供他人非法使用，助長他人
    犯罪得逞，惟其本身未實際參與本件詐欺取財之犯行，責難性較小，及其犯行所
    致被害人之危害，暨其犯後態度等一切情狀，量處如主文所示之刑，並諭知易科
    罰金之折算標準。
據上論斷，應依刑事訴訟法第二百九十九條第一項前段，刑法第三十條第一項、第二
項、第三百三十九條第一項、第四十七條、第四十一條第一項前段，罰金罰鍰提高標
準條例第一條前段、第二條，判決如主文。
中      華      民      國    九十二    年      八      月      八      日
                                        臺灣臺中地方法院刑事第四庭
                                            法  官    黃  家  慧
右正本證明與原本無異。
如不服本判決，應於送達後十日內向本院提出上訴狀(須附繕本)，上訴於臺灣高等
法院臺中分院。
                                            書記官
中      華民      國    九十二    年      八      月      十一    日
附論罪科刑法條
刑法第三百三十九條第一項：
意圖為自己或第三人不法之所有，以詐術使人將本人或第三人之物交付者，處五年以
下有期徒刑、拘役或科或併科一千元以下罰金。


司法院資訊處製作；財團法人民間司法改革基金會備份。
